【裁判字號】    96,訴,4193
【裁判日期】    971127
【裁判案由】    房屋稅
【裁判全文】
臺北高等行政法院判決
                                     96年度訴字第04193號
                              .
原      告  甲○○
被      告  臺北市政府
代  表  人  丙○○市長）住同.
被      告  臺北市稅捐稽徵處
代  表  人  丁○○處長）住同.
訴訟代理人  庚○○
            戊○○
被      告  財政部
代  表  人  乙○○部長）住同.
訴訟代理人  己○○
上列當事人間因房屋稅事件，原告不服臺北市政府中華民國96年
5月17日府訴字第09670019700號訴願決定，提起行政訴訟。本院
判決如下︰
    主  文
原告之訴駁回。
訴訟費用由原告負擔。
    事  實
一、事實概要：
    緣原告及何杜阿款等共有臺北市○○區○○路54號1 樓房屋
    ，經被告機關中南分處核定95年度房屋稅計新臺幣（下同）
    4,295 元，並經渠等於民國（下同）95年5 月30日繳納新台
    幣（下同）2,148 元在案。嗣被告機關中南分處查得系爭稅
    款計2,147 元（4,295 －2,148 ＝2,147 ）尚未繳納，乃就
    該部分稅款另行開立繳款書寄送原告及何杜阿款等共有人。
    原告對該另行開立之繳款書不服，於95年9 月27日向臺北市
    政府提起訴願。嗣被告機關以95年10月5 日北市稽法乙字第
    09561759300 號函復原告並副知臺北市政府府訴願審議委員
    會略以，原告係對被告機關中南分處核定課徵95年度房屋稅
    不服，被告機關已依稅捐稽徵法第35條規定將本案改依復查
    程序辦理。臺北市政府訴願審議委員會乃以95年10月13日北
    市訴（丙）字第09530907701 號函將該案移請被告機關依復
    查程序辦理，並經被告機關以95年12月11日北市稽法乙字第
    09561751600 號復查決定：「復查駁回。」。原告仍不服，
    於96年1 月12日經由被告機關向財政部提起訴願，經財政部
    以96年1 月25日臺財訴字第09600025220 號函移由臺北市政
    府辦理，經臺北市政府以96年5 月17日府訴字第0967001970
    0 號訴願決定駁回，原告遂提起本件行政訴訟。
二、兩造聲明：
    (一)原告聲明求為判決：
      1.訴願決定（即台北市政府96年5 月17日府訴字第096700
        19700 號函）、復查決定及原處分（即補徵2,147 元之
        原處分）均撤銷。
      2.命財政部本於職掌權責受理原告於96年1 月12日向該部
        提起的訴願案。
      3.訴訟費用由被告負擔。
    (二)被告臺北市政府聲明求為判決：
      1.駁回原告之訴。
      2.訴訟費用由原告負擔。
    (三)被告臺北市稅捐稽徵處聲明求為判決：
      1.駁回原告之訴。
      2.訴訟費用由原告負擔。
    (四)被告財政部聲明求為判決：
      1.駁回原告之訴。
      2.訴訟費用由原告負擔。
三、兩造之爭點：
    (一)原告主張之理由：
      1.被告臺北市政府（訴願會）為包庇臺北市稅捐稽徵處中
        南分處所涉違法徵收事件，公然違反「行政院及各級行
        政機關訴願審議委員會審議規則」規定，竟不依規定審
        理，送由委員審決決定，卻將原告訴願案違法終結，移
        由臺北市稅捐稽徵處以復查程序辦理，並復查決定：「
        復查駁回。」，嚴重侵害憲法所保障人民納稅之權利義
        務及訴願之基本權。
      2.原告就前揭復查決定改向依法具督導、考核權責及專屬
        管轄權之財政部提起訴願，卻亦遭財政部棄權委責移由
        臺北市政府核處，再由臺北市政府作成96年5 月17日府
        訴字第09670019700 號駁回之訴願決定，藉由違法程序
        ，規避對違法徵收稅捐之監督、追究。
      3.原告於96年6 月20日就臺北市政府96年5 月17日訴願決
        定所提起的「（請依法確認行政處分無效）函」中，所
        援引之「稅務關務人員服務獎懲辦法」，在形式上雖已
        廢止，但其內容及要求，皆已涵括於諸如公務員服務法
        、公務員懲戒法或刑法相關規定之中。即「稅務關務人
        員服務獎懲辦法」重賞重罰的精神及相關規定之要求，
        ，並無絲毫減損。
      4.基於訴訟經濟，本案宜併鈞院96年度訴字第1233號合為
        審理。
      5.關於確認訴訟提起之要件，原告業於96年6 月20日，函
        請臺北市政府「請依法確認行政處分無效」（並以副本
        遞交財政部）。臺北市政府係以訴願會名義函覆拒絕，
        財政部則逾期不為確答。
      6.按「未經當事人申請作成之行政處分」及「未經授權而
        違背法規有關專屬管轄之規定」之行政處分，依據行政
        程序法第114 條第1 項第1 款及第111 條第6 款，概已
        明文規定為「無效」，故未經申請違法作成之復查決定
        應由專屬管轄機關財政部受理及撤銷。
      7.關於行政處分，在行政程序法第92條及訴願法第3 條已
        明文規定「本法所稱行政處分，係指行政機關就公法上
        具體事件所為之決定，或其他公權力措施而對外直接發
        生法律效果之單方行政行為。」，行政訴訟法第6條第1
        項規定：「確認行政處分無效及確認公法上法律關係成
        立或不成立之訴訟，非原告有即受確認判決之法律上利
        益者，不得提起之。其確認已執行完畢或因其他事由而
        消滅之行政處分為違法之訴訟，亦同。」，並無被告臺
        北市政府所稱行政訴訟法第6條第1項所指行政機關係指
        原處分機關所作成之行政處分而言，不包括訴願決定機
        關所作成之訴願決定之規定。
      8.查經選輯於「臺北市政府訴願會40週年專輯－訴願程序
        與行政程序相關專論暨法令選輯」，包括吳庚大法官之
        「行政程序與訴願程序的關係」專題演講，湯德宗教授
        「論訴願之正當程序」演講紀錄，皆明確指出：「訴願
        程序就是行政程序」、「訴願法沒有規定的就應該準用
        行政程序法」及「行政程序與訴願程序有替代的關係」
        。從而，訴願決定既係一「行政處分」，自必須符行政
        程序法第111 條、第113 條等，原告自得依法要求確認
        是否為無效。
      9.關於被告臺北市政府答辯所援引高雄高等行政法院93年
        度訴字第2956號眷舍案件之裁定，及該院92年度訴字第
        87號國宅案件之裁定，該二案件性質，皆屬因私權關係
        發生爭執者，並非屬行政爭訟範圍，被告答辯援引該二
        裁定，顯非適當合理。又該二裁定，尚非經最高行政法
        院所採錄的判例，率與援引，於法無據。
      10.原告在96年7 月20日，「（請求依法確認行政處分無效
        ）函」中，概已就：對照原告於96年5 月17日台北市政
        府訴願決定書課意以刪節符號方式，簡略逃避原告所訴
        ：「請撤銷臺北市稅捐稽徵處中南分處『明知違背法令
        ，而仍故為違法徵收』所補發之『不實登載：課稅標的
        ○○○單照編號○○○金額為2147元（係依法得暫保留
        的二分之一稅款）的』95年度房屋稅繳款書『的行政處
        分』）」，完全扭曲原告所述內容，藉以竄變所違法徵
        收的該2147元半數稅款是未涉行政救濟的例行性年度核
        定稅款，而企圖在復查駁回（未經原告申請，為無效）
        及訴願不受理之後，強行違法徵收該半數得暫行保留稅
        款。
      11.房屋稅係依據「稅籍底冊」基本資料、財政部核定之「
        耐用年數」所計算之「折舊率」、直轄市政府所核定之
        「稅率」，及「房屋標準單價」、「地價調整率」…等
        計算核課之稅捐。其中稅籍底冊基本資料，具有持續性
        適用（計算）之效力，蓋不因年度之更迭進展而變動。
        故一旦對稅籍底冊基本資料申請復查、訴願、訴訟之後
        ，產生的「繫屬」效力，其效力亦及於上級審，止於案
        件之終結時。因此，本於一事不再理的法理，對於繫屬
        中之稅籍底冊錯誤不實的基本資料，即無須亦不得更行
        復查、訴願、訴訟。查原告繼申請復查、提起訴願後，
        於90年度訴字第5786號（後改為91年度簡字第256號）
        ，及在重為復查後提起之93年度訴字第137號案，迄未
        終結，從而於各年度之房屋稅稅務上，本於繫屬效力，
        當然視為已申請復查、訴願…。
      12.依稅捐稽徵法第39條第2項「納稅義務人對復查決定之
        應納稅額繳納半數，並依法提起訴願者。」除應暫停（
        即非得）移送執行外，所暫保留的半數稅款，依同法第
        38條第2、3項更明文「應於復查決定，或接到訴願決定
        書，或行政法院判決書正本10日內退回（或填發補繳稅
        款繳納通知書）」（按填發繳款通知，應在各程序所定
        遵於確定之期間之後）。而非得違背法理，違抗法令規
        定，強行恣意違法徵收繫屬中之年度依法應暫予保留的
        半數稅款。
    (二)被告臺北市政府主張之理由：
      按納稅義務人對於核定稅捐之處分如有不服，應向稽徵機
      關申請復查，對復查決定不服者，方得依法提起訴願，是
      復查程序即屬提起訴願之先行程序，此為稅捐稽徵法第35
      條及第38條所明定。查本件原告於95年9 月27日訴願書之
      訴願請求欄載明：「一、請撤銷臺北市稅捐稽徵處中南分
      處……的『95年度房屋稅繳款書』……」並檢附95年房屋
      稅繳款書，是原告應係對核定稅捐之處分不服，依前揭規
      定自應先申請復查。再查原告於95年9 月27日向被告臺北
      市政府提起訴願，臺北市政府訴願審議委員會乃以95年9
      月28日北市訴（丙）字第09530907710 號函請被告臺北市
      稅捐稽徵處依訴願法第58條第2 項至第4 項規定辦理，嗣
      該處以95年10月5 日北市稽法乙字第09561759300 號函復
      原告並副知臺北市政府訴願審議委員會略以，原告係對該
      處中南分處核定課徵95年度房屋稅不服，該處已依稅捐稽
      徵法第35條規定將本案改依復查程序辦理，是臺北市政府
      訴願審議委員會據此以95年10月13日北市訴（丙）字第09
      530907701 號函移請該處辦理並副知原告。嗣被告臺北市
      稅捐稽徵處以95年12月11日北市稽法乙字第09561751600
      號復查決定：「復查駁回。」原告仍不服，於96年1 月12
      日向財政部提起訴願，經財政部依訴願法第4 條第2 款規
      定，以96年1 月25日臺財訴字第09600025220 號函移由臺
      北市政府辦理，爰作成系爭訴願決定。是被告臺北市政府
      上開訴願決定之作成，於法並無不合。
    (三)被告臺北市稅捐稽徵處主張之理由：
      1.查原告及何杜阿款等所有臺北市○○區○○路54號1 樓
        房屋，依原處分卷附被告機關95年課稅明細表所載，主
        建物面積為37.8平方公尺，附屬建物面積為12平方公尺
        ，另增建建物面積為12平方公尺。經被告臺北市稅捐稽
        徵處所屬中南分處依房屋稅條例第4條第1項規定：「房
        屋稅向房屋所有人徵收之……」同條例第5條第1項規定
        ：「房屋稅依房屋現值，按左列稅率課徵之：一、住家
        用房屋最低不得少於其房屋現值百分之一點二，最高不
        得超過百分之二。但自住房屋為其房屋現值百分之一點
        二。」及臺北市房屋稅徵收自治條例第4 條第1項第1款
        規定：「本市房屋稅依房屋現值，按下列稅率課徵之：
        一、住家用房屋，百分之一點二。」核定95年度房屋稅
        計4,295元，並經渠等於95年5 月30日繳納2,148元在案
        ，此有95年房屋稅繳款書、臺北市房屋稅主檔查詢畫面
        、徵銷明細檔查詢畫面等影本在卷可憑，是該分處乃發
        單課徵系爭稅款尚未繳納之部分計2,147元（4,295－2,
        148＝2,147元），洵屬有據。
      2.原告主張被告臺北市稅捐稽徵處未經當事人申請，擅將
        違法徵收之訴願案竄變成「復查申請案」，依據行政程
        序法第114 條第1 項第1 款及第111 條第6 款規定為「
        無效」云云，惟查，納稅義務人對於核定稅捐之處分如
        有不服，應向稽徵機關申請復查，對復查決定不服者，
        應依法提起訴願，是復查程序即屬提起訴願之先行程序
        ，此為稅捐稽徵法第35條規定：「納稅義務人對於核定
        稅捐之處分如有不服，應依規定格式，敘明理由，連同
        證明文件，依左列規定，申請復查：一、依核定稅額通
        知書所載有應納稅額或應補徵稅額者，應於繳款書送達
        後，於繳納期間屆滿翌日起算30日內，申請復查。……
        」及同法第38條規定：「納稅義務人對稅捐稽徵機關之
        復查決定如有不服，得依法提起訴願及行政訴訟。……
        」，復查本件原告95年9 月27日訴願書之訴願請求欄載
        明：「一、請撤銷臺北市稅捐稽徵處中南分處……所補
        發之……『95年度房屋稅繳款書』……」並檢附該房屋
        稅繳款書，是原告係對核定稅捐之處分不服，依前揭規
        定自應先申請復查。再查原告於95年9 月27日向臺北市
        政府提起訴願，臺北市政府訴願審議委員會乃函請被告
        臺北市稅捐稽徵處依訴願法第58條第2 項至第4 項規定
        ：「原行政處分機關對於前項訴願應先行重新審查原處
        分是否合法妥當，其認訴願為有理由者，得自行撤銷或
        變更原行政處分，並陳報訴願管轄機關。原行政處分機
        關不依訴願人之請求撤銷或變更原行政處分者，應儘速
        附具答辯書，並將必要之關係文件，送於訴願管轄機關
        。原行政處分機關檢卷答辯時，應將前項答辯書抄送訴
        願人。」辦理，嗣被告臺北市稅捐稽徵處函復原告並副
        知該會略以，原告係對被告臺北市稅捐稽徵處所屬中南
        分處核定課徵95年度房屋稅不服，被告臺北市稅捐稽徵
        處已依上揭稅捐稽徵法第35條規定將本案改依復查程序
        辦理，該會乃將該案移請被告臺北市稅捐稽徵處依復查
        程序辦理，並經被告臺北市稅捐稽徵處審酌後以前揭復
        查決定予以駁回，原告對該決定不服，提起訴願，經本
        案訴願機關臺北市政府訴願審議委員會，依訴願法第1
        條規定：「人民對於中央或地方機關之行政處分，認為
        違法或不當，致損害其權利或利益者，得依本法提起訴
        願。但法律另有規定者，從其規定。」及同法第3 條規
        定：「本法所稱行政處分，係指中央或地方機關就公法
        上具體事件所為之決定或其他公權力措施而對外直接發
        生法律效果之單方行政行為。」，據以受理審酌，依法
        作成前揭訴願決定，依法並無不合，原告主張，顯不足
        採。
      3.原告主張基於訴訟經濟，認本案宜併鈞院96年度訴字第
        1233號，所涉違法徵收及訴願基本權侵害事件行政訴訟
        起訴狀案合為審理云云，經查上開行政訴訟案係屬另案
        ，尚非本案審理範圍，併予陳明。
      4.系爭房屋之主建物面積計37.8平方公尺，附屬建物面積
        計12平方公尺，增建建物面積計12平方公尺，其95年房
        屋稅課稅明細計算如下：
        (1)主建物部分之房屋構造為鋼筋混凝土造，其代號為「
          B」，核定單價為3,810元，折舊率為1％，經歷年數
          為29年，地段調整率為250％，供住家用之面積為
          37.8平方公尺：
          主建物之房屋課稅現值為：3,810元×（1-29×1％）
          ×250％×37.8平方公尺＝255,600元
          主建物之應納房屋稅額為：255,600元×1.2％＝
          3,067元
        (2)附屬建物部分之房屋構造為磚造，其代號為「F」，
          核定單價為1,190元，折舊率為1.4％，經歷年數為29
          年，地段調整率為250％，供住家用之面積為12平方
          公尺：
          附屬建物之房屋課稅現值為：1,190元×（1-29×1.4
          ％）×250％×12平方公尺＝21,200元
          附屬建物之應納房屋稅額為：21,200元×1.2％＝254
          元
        (3)增建建物面積部分之房屋構造別代號為 「B」，核定
          單價為3,810元，折舊率為1％，經歷年數為29年，地
          段調整率為250％，供住家用之面積為12平方公尺：
          增建建物之房屋課稅現值為：3,810元×（1-29×1％
          ）×250％×12平方公尺＝81,200元
          增建建物之應納房屋稅額為：81,200元×1.2％＝974
          元
        (4)綜上，系爭房屋95年房屋稅額總計為4,295元（3,067
          +254+974），並無不合，併予陳明。
      5.被告臺北市稅捐稽徵處所屬中南分處核定課徵系爭欠繳
        稅款揆諸前揭法條規定，並無違誤，訴願決定遞予以維
        持，亦無不合，請駁回原告之訴。
    (四)被告財政部主張之理由：
      1.查原告96年1 月12日檢具訴願書乙份，向被告財政部提
        起訴願，訴願書中敘明被告機關為臺北市稅捐稽徵處，
        其不服之行政處分書文號為95年12月11日北市稽法乙字
        第09561751600 號復查決定，依訴願法第4 條第4 款：
        「訴願之管轄如下：……四、不服直轄市政府所屬各級
        機關之行政處分，向直轄市政府提起訴願……」規定，
        被告財政部並非該訴願案之管轄機關，其管轄機關應為
        臺北市政府，是財政部乃依訴願法第61條第2 項及第58
        條第2 項規定，以96年1 月25日台財訴字第0960002522
        0 號函將訴願書正本及相關資料移請臺北市稅捐稽徵處
        核處，並副知臺北市政府及原告。嗣該訴願案經臺北市
        政府96年5 月17日府訴字第09670019700 號訴願決定在
        案。
      2.被告財政部就原告房屋稅案並未作成任何行政處分或決
        定，已如前述，是原告將財政部列為被告機關，顯有誤
        解
    理  由
一、本件被告財政部代表人原為何志欽，訴訟中變更為李瑞倉，
    復變更為乙○○，業據被告財政部新任代表人提出承受訴訟
    狀聲明承受訴訟，核無不合，應予准許。又被告台北市政府
    、財政部未於言詞辯論期日到場，核無行政訴訟法第218 條
    準用民事訴訟法第386 條各款所列情事，爰依原告聲請，此
    部分由其一造辯論而為判決。
二、按房屋稅條例第3 條規定：「房屋稅，以附著於土地之各種
    房屋，及有關增加該房屋使用價值之建築物，為課徵對象。
    」第4條第1項規定：「房屋稅向房屋所有人徵收之。其設有
    典權者，向典權人徵收之。共有房屋向共有人徵收之，由共
    有人推定1 人繳納，其不為推定者，由現住人或使用人代繳
    。」第5 條規定：「房屋稅依房屋現值，按左列稅率課徵之
    ：一、住家用房屋最低不得少於其房屋現值百分之一點二，
    最高不得超過百分之二。但自住房屋為其房屋現值百分之一
    點二。二、非住家用房屋，其為營業用者，最低不得少於其
    房屋現值百分之三，最高不得超過百分之五。其為私人醫院
    、診所、自由職業事務所及人民團體等非營業用者，最低不
    得少於其房屋現值百分之一點五，最高不得超過百分之二點
    五。三、房屋同時作住家及非住家用者，應以實際使用面積
    ，分別按住家用或非住家用稅率，課徵房屋稅。但非住家用
    者，課稅面積最低不得少於全部面積六分之一。」第6 條規
    定：「直轄市及縣（市）政府得視地方實際情形，在前條規
    定稅率範圍內，分別規定房屋稅徵收率，提經當地民意機關
    通過，報請或層轉財政部備案。」第12條第1 項規定：「房
    屋稅每年徵收1 次，其開徵日期由省（市）政府定之。」第
    24條規定：「房屋稅徵收細則，由各直轄市及縣（市）政府
    依本條例分別擬訂，報財政部備案。」臺北市房屋稅徵收自
    治條例第4條第1項規定：「本市房屋稅依房屋現值，按下列
    稅率課徵之：一、住家用房屋，百分之一點二。二、非住家
    用房屋，其為營業用者，百分之三。其為私人醫院、診所、
    自由職業事務所、幼稚園、托兒所、兒童托育中心、補習班
    、人民團體及其他性質可認定為非供營業用者，百分之二。
    三、房屋同時作住家及非住家用者，應以實際使用面積，分
    別按住家用或非住家用稅率，課徵房屋稅。但非住家用者，
    課稅面積最低不得少於全部面積六分之一。」第12條規定：
    「本市房屋稅除另有規定外，每年徵收1次，徵收期間為1個
    月，其開徵日期由市政府以命令定之，稽徵機關據以辦理公
    告。」
三、本件原告及何杜阿款等共有臺北市○○區○○路54號1 樓房
    屋，經被告機關臺北市稅捐稽徵處中南分處核定95年度房屋
    稅計4,295 元，並經渠等於95年5 月30日繳納2,148 元在案
    。嗣被告機關中南分處查得系爭稅款計2,147 元（4,295 －
    2,148 ＝2,147 ）尚未繳納，乃就該部分稅款另行開立繳款
    書寄送原告及何杜阿款等共有人。原告對該另行開立之繳款
    書不服，於95年9 月27日向臺北市政府提起訴願。嗣被告機
    關臺北市稅捐稽徵處以95年10月5 日北市稽法乙字第095617
    59300 號函復原告並副知臺北市政府府訴願審議委員會略以
    ，原告係對被告機關中南分處核定課徵95年度房屋稅不服，
    被告機關已依稅捐稽徵法第35條規定將本案改依復查程序辦
    理。臺北市政府訴願審議委員會乃以95年10月13日北市訴（
    丙）字第09530907701 號函將該案移請被告機關依復查程序
    辦理，並經被告機關以95年12月11日北市稽法乙字第095617
    51600 號復查決定：「復查駁回。」。原告仍不服，於96年
    1 月12日經由被告機關向財政部提起訴願，經財政部以96年
    1 月25日臺財訴字第09600025220 號函移由臺北市政府辦理
    ，嗣經臺北市政府以96年5 月17日府訴字第09670019700 號
    訴願決定駁回各情，為兩造所不爭，並有徵銷明細檔查詢、
    財產稅行政救濟案件登記簿、房屋稅額繳款書、原告申請函
    、訴願書、被告機關臺北市稅捐稽徵處95年10月5 日北市稽
    法乙字第09561759300 號函、臺北市政府訴願審議委員會95
    年10月13日北市訴（丙）字第09530907701 號函、被告機關
    臺北市稅捐稽徵處95年12月11日北市稽法乙字第0956175160
    0 號復查決定、財政部96年1 月25日臺財訴字第0960002522
    0 號函、臺北市政府96年5 月17日府訴字第09670019700 號
    訴願決定等附原處分及訴願卷內可稽。
四、本件原告起訴理由略以：房屋稅係依據「稅籍底冊」基本資
    料、財政部核定之「耐用年數」所計算之「折舊率」、直轄
    市政府所核定之「稅率」，及「房屋標準單價」、「地價調
    整率」…等計算核課之稅捐。其中稅籍底冊基本資料，具有
    持續性適用（計算）之效力，蓋不因年度之更迭進展而變動
    。故一旦對稅籍底冊基本資料申請復查、訴願、訴訟之後，
    產生的「繫屬」效力，其效力亦及於上級審，止於案件之終
    結時；依稅捐稽徵法第39條第2 項「納稅義務人對復查決定
    之應納稅額繳納半數，並依法提起訴願者。」除應暫停（即
    非得）移送執行外，所暫保留的半數稅款，依同法第38條第
    2 、3 項更明文「應於復查決定，或接到訴願決定書，或行
    政法院判決書正本10日內退回（或填發補繳稅款繳納通知書
    ）」（按填發繳款通知，應在各程序所定遵於確定之期間之
    後）。而非得違背法理，違抗法令規定，強行恣意違法徵收
    繫屬中之年度依法應暫予保留的半數稅款；又原告就前揭復
    查決定向依法具督導、考核權責及專屬管轄權之財政部提起
    訴願，卻遭財政部棄權委責移由臺北市政府核處，再由臺北
    市政府作成96年5 月17日府訴字第09670019700 號駁回之訴
    願決定，藉由違法程序，規避對違法徵收稅捐之監督、追究
    ；爰請求判決如聲明云云。
五、查原告及何杜阿款等所有臺北市○○區○○路54號1 樓房屋
    ，依原處分卷附被告機關95年課稅明細表所載，主建物面積
    為37.8平方公尺，附屬建物面積為12平方公尺，另增建建物
    面積為12平方公尺。經被告臺北市稅捐稽徵處所屬中南分處
    依房屋稅條例第4 條第1 項規定：「房屋稅向房屋所有人徵
    收之……」同條例第5 條第1 項規定：「房屋稅依房屋現值
    ，按左列稅率課徵之：一、住家用房屋最低不得少於其房屋
    現值百分之一點二，最高不得超過百分之二。但自住房屋為
    其房屋現值百分之一點二。」及臺北市房屋稅徵收自治條例
    第4條 第1 項第1 款規定：「本市房屋稅依房屋現值，按下
    列稅率課徵之：一、住家用房屋，百分之一點二。」核定95
    年度房屋稅計4,295 元，其計算式如下：(1)主建物部分之房
    屋構造為鋼筋混凝土造，其代號為「B 」，核定單價為3,81
    0 元，折舊率為1 ％，經歷年數為29年，地段調整率為250
    ％，供住家用之面積為37.8平方公尺：主建物之房屋課稅現
    值為：3,810 元×（1-29×1 ％）×250 ％×37.8平方公尺
    ＝255,600 元主建物之應納房屋稅額為：255,600 元×1.2
    ％＝3,067 元(2)附屬建物部分之房屋構造為磚造，其代號為
    「F 」，核定單價為1,190 元，折舊率為1.4 ％，經歷年數
    為29年，地段調整率為250 ％，供住家用之面積為12平方公
    尺：附屬建物之房屋課稅現值為：1,190 元×（1-29×1.4
    ％）×250 ％×12平方公尺＝21,200元附屬建物之應納房屋
    稅額為：21,200元×1.2 ％＝254 元。(3)增建建物面積部分
    之房屋構造別代號為「B 」，核定單價為3,810 元，折舊率
    為1 ％，經歷年數為29年，地段調整率為250 ％，供住家用
    之面積為12平方公尺：增建建物之房屋課稅現值為：3,810
    元×（1-29×1 ％）×250 ％×12平方公尺＝81,200元。增
    建建物之應納房屋稅額為：81 ,200 元×1.2 ％＝974 元(4)
    綜上，系爭房屋95年房屋稅額總計為4,295 元（3,067+254
    +974）。系爭房屋95年房屋稅額總計為4,295 元，並經渠等
    於95年5 月30日繳納2,148 元在案，此有95年房屋稅繳款書
    、臺北市房屋稅主檔查詢畫面、徵銷明細檔查詢畫面等影本
    附原處分卷可憑，是該分處乃發單課徵系爭稅款尚未繳納之
    部分計2,147 元（4,295 －2,148 ＝2,147 元），洵屬有據
    。
六、原告雖主張被告臺北市稅捐稽徵處未經當事人申請，擅將違
    法徵收之訴願案竄變成「復查申請案」，依據行政程序法第
    114 條第1 項第1 款及第111 條第6 款規定為「無效」云云
    ；惟查，納稅義務人對於核定稅捐之處分如有不服，應向稽
    徵機關申請復查，對復查決定不服者，應依法提起訴願，是
    復查程序即屬提起訴願之先行程序，此觀稅捐稽徵法第35條
    規定：「納稅義務人對於核定稅捐之處分如有不服，應依規
    定格式，敘明理由，連同證明文件，依左列規定，申請復查
    ：一、依核定稅額通知書所載有應納稅額或應補徵稅額者，
    應於繳款書送達後，於繳納期間屆滿翌日起算30日內，申請
    復查。……」及同法第38條規定：「納稅義務人對稅捐稽徵
    機關之復查決定如有不服，得依法提起訴願及行政訴訟。…
    …」彰彰明甚。本件原告95年9 月27日訴願書之訴願請求欄
    載明：「一、請撤銷臺北市稅捐稽徵處中南分處……所補發
    之……『95年度房屋稅繳款書』……」並檢附該房屋稅繳款
    書，是原告係對核定稅捐之處分不服，依前揭規定自應先申
    請復查。再查原告於95年9 月27日向臺北市政府提起訴願，
    臺北市政府訴願審議委員會乃函請被告臺北市稅捐稽徵處依
    訴願法第58條第2 項至第4 項規定：「原行政處分機關對於
    前項訴願應先行重新審查原處分是否合法妥當，其認訴願為
    有理由者，得自行撤銷或變更原行政處分，並陳報訴願管轄
    機關。原行政處分機關不依訴願人之請求撤銷或變更原行政
    處分者，應儘速附具答辯書，並將必要之關係文件，送於訴
    願管轄機關。原行政處分機關檢卷答辯時，應將前項答辯書
    抄送訴願人。」辦理，嗣被告臺北市稅捐稽徵處函復原告並
    副知該會略以，原告係對被告臺北市稅捐稽徵處所屬中南分
    處核定課徵95年度房屋稅不服，被告臺北市稅捐稽徵處已依
    上揭稅捐稽徵法第35條規定將本案改依復查程序辦理，該會
    乃將該案移請被告臺北市稅捐稽徵處依復查程序辦理，並經
    被告臺北市稅捐稽徵處審酌後以前揭復查決定予以駁回，原
    告對該決定不服，提起訴願，經本案訴願機關臺北市政府訴
    願審議委員會，依訴願法第1 條規定：「人民對於中央或地
    方機關之行政處分，認為違法或不當，致損害其權利或利益
    者，得依本法提起訴願。但法律另有規定者，從其規定。」
    及同法第3 條規定：「本法所稱行政處分，係指中央或地方
    機關就公法上具體事件所為之決定或其他公權力措施而對外
    直接發生法律效果之單方行政行為。」，據以受理審酌，依
    法作成前揭訴願駁回之決定，依法並無不合，原告主張之情
    ，顯非足採。
七、末查原告於96年1 月12日檢具訴願書乙份，向被告財政部提
    起訴願，訴願書中敘明被告機關為臺北市稅捐稽徵處，其不
    服之行政處分書文號為95年12月11日北市稽法乙字第095617
    51600 號復查決定，並請求命財政部本於職掌權責受理原告
    於96年1 月12日向該部提起之訴願案；查依訴願法第4 條第
    4 款：「訴願之管轄如下：……4 、不服直轄市政府所屬各
    級機關之行政處分，向直轄市政府提起訴願……」規定，被
    告財政部並非該訴願案之管轄機關，其管轄機關應為臺北市
    政府，是財政部乃依訴願法第61條第2 項及第58條第2 項規
    定，以96年1 月25日台財訴字第09600025220 號函將訴願書
    正本及相關資料移請臺北市稅捐稽徵處核處，並副知臺北市
    政府及原告，並無違誤。原告起訴請求判命被告財政部本於
    職掌權責受理原告於96年1 月12日向該部提起之訴願案，即
    非有據。
八、綜上所述，原告起訴論旨，並非可採。被告機關臺北市稅捐
    稽徵處中南分處發單課徵系爭稅款尚未繳納之部分計2,147
    元（4,295 －2,148 ＝2,147 元），並無違誤，復查及訴願
    決定遞予維持，揆諸首揭規定，並無不合，原告徒執前詞，
    訴請撤銷，並請求判命被告財政部本於職掌權責受理原告於
    96年1 月12日向該部提起之訴願案，均無理由，應予駁回。
    且其提起本件撤銷訴訟，贅列台北市政府〈訴願機關〉為被
    告，亦有未合，應併予駁回。
九、兩造其餘主張陳述，於判決結果不生影響，無庸一一論列。
    至原告主張基於訴訟經濟，認本案宜併本院96年度訴字第12
    33號，所涉違法徵收及訴願基本權侵害事件行政訴訟起訴狀
    案合為審理云云；經查上開行政訴訟案係屬另案，本院認尚
    無合併審理之必要。又原告於本案言詞辯論終結後，提出異
    議狀，請求再開言詞辯論程序，本院認尚無必要，均併予指
    明。
十、據上論結，本件原告之訴為無理由，爰依行政訴訟法第98條
    第1 項前段、第218 條，民事訴訟法第385 條第1 項前段，
    ，判決如主文。
中    華    民    國    97    年    11    月    27    日
              台北高等行政法院第六庭
                      審 判 長法  官   林文舟
                              法  官   陳鴻斌
                              法  官   許瑞助
上為正本係照原本作成。
如不服本判決，應於送達後20日內，向本院提出上訴狀並表明上
訴理由，如於本判決宣示後送達前提起上訴者，應於判決送達後
20日內補提上訴理由書（須按他造人數附繕本）。
中    華    民    國    97    年    11    月    27    日
                              書記官   吳芳靜


司法院資訊處製作；財團法人民間司法改革基金會備份。
